臺灣高等法院民事判決
110年度家上字第133號
上  訴  人  吳品佑  
訴訟代理人  陳昌羲律師
被  上訴人  林忻蓉  
訴訟代理人  陳建瑜律師
            李劭瑩律師
            吳典熹律師

上列當事人間請求離婚等事件，上訴人對於中華民國109年12月1
8日臺灣桃園地方法院109年度婚字第247號第一審判決提起上訴
，本院於110年11月23日言詞辯論終結，判決如下：
    主      文
上訴駁回。
第二審訴訟費用由上訴人負擔。
    事實及理由
一、被上訴人主張：兩造於民國101年10月9日結婚，伊婚後發現
    上訴人有撿拾垃圾、囤積雜物之習慣，且有搭訕、偷拍等不
    良嗜好，造成社區其他住戶困擾，經伊勸導改善，反遭上訴
    人惡言相向，致伊患有憂鬱、恐慌症。兩造自108年12月10
    日分居迄今，互不聯絡，已形同陌路，兩造婚姻已生破綻而
    無回復之望等情。爰依民法第1052條第1項第3款、第8款、
    第2項之規定，擇一求為准兩造離婚之判決（被上訴人逾此
    部分之主張，未繫屬於本院，茲不贅述)。
二、上訴人則以：伊否認有撿拾垃圾、囤積雜物之習慣，伊在停
    車格內堆放物品係為清理車輛暫時放置，經告知後已予以處
    理。又伊原從事業務銷售，有記載他人聯絡電話之習慣，而
    伊拍攝之女子照片均在公眾場合所拍，並非偷拍。況上情均
    屬生活細節，客觀上非難以維持婚姻之事由，被上訴人未與
    伊溝通或要求改善，並於108年12月10日利用伊外出之際，
    將住處門鎖更換，致伊無法返家而分居迄今。被上訴人與伊
    結婚前已患有憂鬱症、恐慌症，自其投資失利後，身心疾病
    更形嚴重，被上訴人係因事業低潮而怨懟伊之經濟能力，但
    兩造之婚姻未達無法回復之程度，伊仍有維持婚姻之意願。
    縱認兩造之婚姻有破綻，亦非可歸責於伊等語，資為抗辯。
三、原審就前揭之訴為上訴人敗訴之判決，上訴人不服，提起上
    訴，其聲明：㈠原判決關於准兩造離婚部分廢棄。㈡上開廢棄
    部分，被上訴人於第一審之訴駁回。被上訴人答辯聲明：上
    訴駁回。
四、被上訴人主張兩造於101年10月9日結婚，現婚姻關係仍存續
    等情，有戶籍謄本在卷可憑(見原審卷第11-12頁)，且為上
    訴人所不爭執，堪信為真正。至被上訴人主張兩造之婚姻已
    生破綻無回復之望，且可歸責於上訴人等語，則為上訴人所
    否認，並以前揭情詞置辯。茲就兩造之爭點，說明本院之判
    斷如下：
　㈠按有民法第1052條第1項各款以外之重大事由，難以維持婚姻
    者，夫妻之一方得請求離婚，但其事由應由夫妻之一方負 
    責者，僅他方得請求離婚，民法第1052條第2項定有明文。
    次按夫妻有民法第1052條第1項所定各款情形以外之重大事
    由，難以維持婚姻者，雙方固均得據以請求離婚，惟同條第
    2項但書既規定，難以維持婚姻之重大事由應由夫妻之一方
    負責者，僅他方得請求離婚，則於難以維持婚姻之重大事由
     ，夫妻雙方均須負責時，自應比較衡量雙方之有責程度後
    ， 僅責任較輕之一方，得向責任較重之他方請求離婚；如
    有責 程度相同時，雙方即均得請求離婚，始符公平之旨。
    又婚姻是否已生破綻無回復之希望，應依客觀之標準，即難
    以維持婚姻之事實，是否已達於倘處於同一境況，任何人均
    將喪失維持婚姻之意願而定。　
　㈡被上訴人主張上訴人有囤積物品、撿拾垃圾之習慣，不為改
    善，業據提出住家及停車格現場照片、社區管理中心通知單
    為證(見原審家調卷第27-41頁、原審卷第65頁)。觀諸卷附
    兩造住家照片，儲物櫃、冰箱、陽台堆滿各式樣雜物，舉凡
    毛巾、牙刷、寶特瓶裝水、自旅館攜回之沐浴備品、牙膏等
    儲放數量顯已逾一般家庭日常生活所需，而有囤積情形，甚
    且於廚房流理臺前地面亦堆放衣物及多瓶洗衣劑，堪認上訴
    人囤放物品之習慣已影響兩造居家環境及生活品質。另依被
    上訴人提出之停車格照片及社區管理中心通知單，可知上訴
    人在其車廂及停車格堆放大量以塑膠袋包裹之雜物，足認上
    訴人確有在住家內外堆積囤置物品之習慣，並已影響社區生
    活環境。上訴人雖抗辯：上開情形乃生活細節，非難以維持
    婚姻之事由云云，惟兩造本來自不同家庭，共同經營婚姻生
    活須賴彼此之理解與調整，若常因生活習性不同發生齟齬，
    長此以往無法改善，勢將造成婚姻關係破裂，上訴人僅以生
    活習慣一語輕言帶過，無視被上訴人之感受，導致兩造感情
    不睦，自難期待兩造共同生活之圓滿。至於被上訴人另主張
    上訴人有搭訕、偷拍之不良嗜好云云，提出上訴人手寫之電
    話名單、照片、對話紀錄等為憑(見原審家調卷第45-55頁)
    。惟：審諸上開照片，被拍攝者多為正持用手機之畫面，尚
    無不雅情形，而上訴人持有聯絡名單中有異性之電話號碼，
    衡諸現今社會通常情況，亦難認有何逾矩行為；至於對話紀
    錄，亦僅有對方之發話紀錄，上訴人並無回應，則被上訴人
    主張上訴人有偷拍、搭訕云云，自難憑採。
　㈢被上訴人復主張因上訴人有囤物習慣，使其遭鄰居誤會，精
    神上感受痛苦，並前往醫院就診等語，業據提出與社區主委
    之對話紀錄、聖洸身心診所診斷證明書、悅情身心科診所診
    斷證明書、敏盛綜合醫院診斷證明書及急診檢傷紀錄為證(
    見原審家調卷第57-63頁、原審卷第128頁正、反面)。依被
    上訴人與社區主委之對話紀錄，該主委表示「因為你們是夫
    妻，以為你都知情，所以也一直沒多說...」、「其實有些
    住戶以為你們夫妻同心，一起做這些奇怪的事，現在才知道
    妳不知情，而且也不能接受」等語，則被上訴人主張因上訴
    人囤物之不當行為，招致鄰居對其誤會等語，即非無據。又
    被上訴人自108年2月1日起至同年12月20日止共至上開診所
    就診31次，病名分別為恐慌症、輕鬱症、自律神經失調等，
    聖洸身心診所診斷證明書並記載被上訴人多次於門診中述及
    因上訴人有囤積大量物品之行為造成其壓力等詞，堪認被上
    訴人係因上訴人囤置物品之行為，感到精神上相當之痛苦，
    使其恐慌症、輕鬱症發作，因此頻繁就醫。至上訴人抗辯：
    被上訴人係因投資失利始引發恐慌症、憂鬱症云云，提出被
    上訴人與上訴人之母親間對話紀錄(見本院卷第119-125頁)
    。惟綜觀上開對話紀錄，被上訴人係因上訴人責罵其購買房
    屋無法轉售，抱怨上訴人年近45歲，沒有穩定事業，欠缺養
    家能力，只想找個有錢有能力的女人，致其對上訴人無安全
    感。縱被上訴人確有投資失利情形，亦無足推認係引發上開
    病症之原因。是上訴人前開所辯，不足採信。
　㈣上訴人復抗辯：被上訴人於婚前即患有恐慌症，並非因上訴
    人囤積堆放物品所致云云，提出被上訴人於103年12月20日
    發表於臉書之貼文為憑(見原審卷第120頁)，充其量僅能認
    為被上訴人自述自律神經失調滿5年，有心悸、胸悶、過度
    換氣，並自98年起患有恐慌、憂鬱症之事實。依悅情身心科
    診所出具之診斷證明書記載被上訴人於104、105年各看診19
    次，106年看診9次，107年看診3次（見原審家調卷第59頁）
    ，可見被上訴人因上開疾病就醫次數原已大幅下降，身心狀
    況獲得改善，卻自108年2月起，恐慌症、輕鬱症再起，頻繁
    就診高達31次，參照前揭社區管理中心於108年3月26日製單
    要求改善堆置雜物情形（見原審卷第65頁），足徵被上訴人
    係因上訴人之囤物行為，招致鄰居非議，使其備感壓力，始
    引發恐慌症、輕鬱症就醫。上訴人此部分辯解，亦無憑採。
    又兩造間生活習慣之差異，既使被上訴人之精神飽受痛苦，
    致達須尋求醫療幫助之程度，則上訴人辯稱：兩造生活細節
    之差異，客觀上非難以維持婚姻之事由云云，即無可取。
　㈤兩造不爭執自108年12月10日起分居迄今(見本院卷第72頁)，
    被上訴人亦不否認其自行將門反鎖，拒絕上訴人返家。然被
    上訴人係因上訴人長年囤物習慣未獲改善，使被上訴人自10
    8年2月起恐慌症、輕鬱症頻繁再犯，業如前述，參諸兩造分
    居後，被上訴人委請社區主委通知物業公司禁止上訴人進入
    社區，社區主委向被上訴人表示：「若他偷跑進來，會馬上
    通知我，讓你知道，也可以報警處理」、「只能看到他來馬
    上通知妳，你再看要不要報警，這樣妳也比較安全，已經通
    知所有物業人員禁止他進入社區，有偷跑進來就告訴妳」等
    語(見原審卷第128頁)，堪認被上訴人係因上訴人於婚姻共
    同生活期間未改善其生活習性，長年積累使被上訴人恐慌症
    、憂鬱症再起，精神狀態相當脆弱，對於上訴人之容忍已達
    邊際，極度抗拒繼續與上訴人共同生活，始逕將住家大門反
    鎖拒絕上訴人返家，自不能倒果為因，驟謂被上訴人應就兩
    造婚姻破綻負較多之責任。　
  ㈥上訴人雖抗辯：被上訴人個性強勢，於兩造婚姻關係居於主
    導地位，兩造婚姻之現況，被上訴人應負絕大責任云云，並
    提出被上訴人與上訴人父母之對話紀錄（見本院卷第107-11
    7頁)。審諸前開對話紀錄，可知被上訴人拒絕上訴人返家後
    ，旋通知上訴人之母欲將上訴人個人物品寄送至其父母住處
    ，另請上訴人之父轉知上訴人於108年12月19日至戶政事務
    所辦理離婚手續，並於同年12月25日前將車輛移走，否則將
    提出竊占罪告訴等語，固可認被上訴人有相當強烈之舉措，
    拒絕與上訴人修復之情。惟兩造係因上訴人長年不改囤物習
    慣，使被上訴人之恐慌症、憂鬱症再起，因而頻繁就醫，終
    致無法忍受，業如前述，則被上訴人前開對話實係多年積累
    之不滿情緒反應，尚難徒憑被上訴人一時之表達，遽謂其在
    婚姻關係居於強勢主導之情。況證人即上訴人之母蔡淳蓁證
    稱：伊與被上訴人感情不錯，被上訴人會關心伊與伊先生，
    有時會單獨前來拜訪伊與伊先生，婚後伊曾造訪過兩造位於
    桃園之住處，也曾經過夜，係被上訴人邀請伊前去；上訴人
    從來不會向伊提及兩人婚姻生活狀況，亦未曾向伊抱怨被上
    訴人生活強勢等語(見本院卷第159-162頁)，參以兩造分居
    前，被上訴人曾向上訴人之母親稱讚上訴人品行良善、有正
    義感等語(見本院卷第127-131頁)，堪認被上訴人確實付出
    心力經營兩造之婚姻生活，主動關心上訴人之父母，亦會邀
    請公婆至家中過夜，在上訴人父母面前，仍顧全上訴人之顏
    面，多次讚美上訴人。則上訴人辯稱係因被上訴人強勢主導
    致兩造分居云云，亦無可採。　
　㈦又上訴人雖辯稱：其有意願維持婚姻云云。然上訴人自承於
    分居期間未與被上訴人聯繫，伊想要修復但被上訴人態度不
    佳，伊不願離婚係因被上訴人有積欠伊金錢；伊希望能夠相
    互協商，但被上訴人將協商窗口關起來，伊亦不知應如何打
    破僵局等語(見本院卷第73頁、第195頁)，可見上訴人雖稱
    希望維持婚姻，然無積極舉措恢復與被上訴人共同生活，僅
    空言表示維持婚姻關係，顯然迄未明瞭兩造婚姻破綻原因在
    於其生活習性不佳所致，且其欲維持婚姻之目的係因被上訴
    人尚積欠其債務，要與兩造間之情感基礎無涉，則上訴人此
    部分辯解，亦無可取。　
  ㈧夫妻之所以謂為夫妻，無非在於藉由婚姻關係，相互扶持， 
    甘苦與共；信諒為基，情愛相隨。苟夫妻間因堅持己見，分
    居兩地，各謀生計，久未共同生活，致感情疏離，互不聞問
    ；舉目所及，已成路人，而無法達成實質夫妻之婚姻目的，
    若謂該婚姻猶未發生破綻，其夫妻關係仍可維持，據以 排
    斥無過失或過失程度較輕或其程度相當之一方訴請離婚， 
    即悖於夫妻之道，顯與經驗法則有違。兩造間7年婚姻共同
    生活，因上訴人之囤物習慣經年不為改善，致被上訴人感受
    相當精神痛苦，甚至引起其他住戶抱怨，遭社區管理中心要
    求立即改善，並使被上訴人之恐慌症、憂鬱症再起，終致無
    法忍受，拒絕上訴人重返家門，兩造因而未能繼續共同生活
    迄今；且兩造於別居期間，猶未思省問題所在以挽回婚姻，
    均無改善分居窘境之積極作為，益見兩造無法彼此互相扶持
    ，感情已經疏離，彼此亦乏互動溝通，顯然不具有正常夫妻
    生活之實質內容，客觀上應已達喪失維持婚姻之程度，構成
    婚姻破綻難以回復之重大事由。又兩造婚姻最大困境在無法
    溝通，不願意為維持關係作調整，被上訴人認為上訴人囤物
    生活習慣不佳，婚後長期沒有工作，欠缺責任感，堅決與上
    訴人離婚（見本院卷第195頁），上訴人雖表明希望維持婚
    姻關係，但不思採取有效方式與被上訴人溝通或調整生活習
    慣，仍認為被上訴人係因投資失利，將其當情緒出口（見本
    院卷第194頁），則兩造婚姻之破綻原因，應認係可歸責於
    雙方之程度相同，雙方均得請求離婚。揆諸前揭說明，被上
    訴人依民法第1052條第2項規定訴請裁判離婚，洵屬有據。
    又被上訴人依民法第1052條第2項規定訴請裁判離婚為有理
    由，本院即無庸審酌被上訴人依同條第1項第3款、第8款規
    定請求裁判離婚是否有理由，附此敘明。
五、綜上所述，被上訴人依民法第1052條第2項規定，請求准與
    上訴人離婚，為有理由，應予准許。原審就該部分為上訴人
    敗訴之判決，核無不合，上訴意旨指摘原判決該部分不當，
    求予廢棄改判，為無理由，應駁回其上訴。並依家事事件法
    第51條準用民事訴訟法第78條規定，為訴訟費用負擔之判決
    。
六、本件事證已臻明確，兩造其餘之攻擊或防禦方法及提出之證
    據，經本院斟酌後，認為均不足以影響本判決之結果，爰不
    逐一論列，附此敘明。 
七、據上論結，本件上訴無理由，判決如主文。
中　　華　　民　　國　　110 　年　　12　　月　　14　　日
                  家事法庭
                        審判長法  官  胡宏文
                              法  官  陳筱蓉
                              法  官  楊雅清
正本係照原本作成。
如不服本判決，應於收受送達後20日內向本院提出上訴書狀，其
未表明上訴理由者，應於提出上訴後20日內向本院補提理由書狀
（均須按他造當事人之人數附繕本）上訴時應提出委任律師或具
有律師資格之人之委任狀；委任有律師資格者，另應附具律師資
格證書及釋明委任人與受任人有民事訴訟法第466 條之1第1項但
書或第2項所定關係之釋明文書影本。如委任律師提起上訴者，
應一併繳納上訴審裁判費。
中　　華　　民　　國　　110 　年　　12　　月　　15　　日
　　　　　　　　　　　　    　書記官  陳惠娟